最高法院刑事判決　　　　　　　　　　　　　　　八十七年度台上字第四二七四號
　　上　訴　人　甲○○
　　選任辯護人　賴彌鼎律師
　　上　訴　人　乙○○
右上訴人等因殺人未遂等罪案件，不服台灣高等法院中華民國八十七年九月三日第二
審判決（八十七年度上訴字第二一五六號，起訴案號：台灣桃園地方法院檢察署八十
六年度偵字第九七○號），提起上訴，本院判決如左：
    主  文
上訴駁回。
    理  由
一、按刑事訴訟法第三百七十七條規定，上訴於第三審法院，非以判決違背法令為理
由，不得為之。是提起第三審上訴，應以原判決違背法令為理由，係屬法定要件。如
果上訴理由狀並未依據卷內訴訟資料，具體指摘原判決不適用何種法則或如何適用不
當，或所指摘原判決違法情事，顯與法律規定得為第三審上訴理由之違法情形，不相
適合時，均應認其上訴為違背法律上之程式，予以駁回。
二、本件上訴人甲○○上訴意旨略稱：(一)、甲○○警、偵訊中之自白開槍，係遭警員
刑求而附和警員所為不實之陳述，甲○○於原審曾具狀聲請調閱入看守所羈押之體檢
報告，即可見警訊之自白非出於任意且與事實不符，此原審非不可調查，竟疏未調查
，有應於審判期日調查之證據，而未予調查之違法。(二)、甲○○於抵桃園假日飯店後
，即遭一計乘車衝撞，迅即棄機車逃離，旋遭逮捕，不曾對警員洪俊德開槍射擊，證
人洪俊德於逮捕呂芳川雙方拉扯混亂之際，是否能注意甲○○拉滑套，並開槍，實令
人懷疑，且其初稱向我們開了一槍，嗣改稱有擊發卻不發彈，子彈並沒有射出來，則
在混亂之際並無槍響，其又如何知悉甲○○開槍？其證詞相互矛盾，與經驗法則不符
。至另一證人徐秋玉警訊中所稱有聽到一聲槍響，與事實不符，亦不足為甲○○不利
之證據。而甲○○所持之槍彈經鑑定均具有殺傷力，機械性能良好，應能順利擊發，
而當時情況混亂，呂芳川與警員洪俊德等人拉扯一團，甲○○瞄準已不易，猶不顧呂
芳川亦有可能被誤擊，仍執意開槍，顯違常情，原審自應命證人洪俊德、徐秋玉到庭
對質，以判斷證詞是否誇大矛盾？原審未再予調查，有應於審判期日調查之證據，而
未予調查之違法。(三)、參與圍捕之證人小隊長陳鴻鈞於第一審、警員黃世寶於檢察官
訊問時，亦分別作證，未看到甲○○開槍，就此有利於甲○○之證據，原審未採納，
亦未說明不予採納之理由，難謂非判決不備理由之違法云云。
惟查：原判決綜核甲○○於警訊、偵查中之自白，及證人洪俊德之證述，並參酌甲○
○於前往假日大飯店現場查看時，隨身攜帶具有殺傷力之半自動手槍一枝，其警訊中
亦供於逃跑時槍枝內之彈匣（含子彈五發）不知掉落何處等語，若非取出該槍使用，
何以逃跑時會掉落彈匣，及扣案之改造半自動手槍二枝、內政部警政署刑事警察局鑑
驗通知書等證據及全案卷證資料，本於事實審法院推理之作用，認定甲○○有殺人未
遂之犯行，並說明甲○○否認有對警員開槍云云，係卸責之詞，不足採信；其採證認
事，從形式上觀察，並無違背法令之情形。且查：(一)、甲○○於警訊中係自白：「…
…當警方上前圍捕時，我誤認為是對方找來的，所以我對他們擊發一槍，因卡彈未擊
發，我發現有一部計程車衝過來始逃逸，後來棄車逃跑被警方追上捕獲。」（見第九
七○號偵查卷第五頁背面、第六頁）。於偵查中亦二次供述：「（為何持槍朝警員射
擊？）我又不知他們是警員。」（同上卷第四十三頁背面、第七十六頁）；其上開自
白與證人洪俊德所證述情節相合，原審採為論罪之基礎，與法自無不合。甲○○於偵
查及第一審審理中均未有警訊自白。係遭刑求之辯解，迄原審始提出，並聲請調閱其
入看守所時之體檢報告云云，惟原審係採用甲○○在檢察官偵查中及警訊中之自白，
並非單採警訊中之自白，對於警訊中自白之指摘，自與檢察官偵查中自白之合法性無
涉。原審對於甲○○上開辯解，縱曾予以調查，亦無從動搖原判決就犯罪事實之認定
者，即於原判決顯無影響，上訴意旨指原判決此項程序上之瑕疵，自不能執為適法之
第三審上訴理由。(二)、證人洪俊德於偵查中係證述，甲○○持一把黑色四五手槍，拉
滑套，向我們開了一槍，就騎機車跑了等語（見同上偵查卷第一○七頁），於第一審
審理中係指證，甲○○向其開槍，但有擊發不發彈，子彈未射出來，只開一槍等語（
見一審卷(一)第四十三頁），其上開前後證述，前者指甲○○向其開槍，後者指雖開槍
但未擊發，並無矛盾，且與甲○○自白相合，至其逮捕呂芳川之際，見甲○○有此舉
動，亦不違經驗法則，而原審並未採證人徐秋玉之聽到一聲槍響之證詞為甲○○不利
之認定，況是否命證人對質為事實審法院之職權，上訴意旨泛詞指摘其違反證據法則
，而就證據之證明力，專憑己見，任意爭執，殊非適法之第三審上訴理由。(三)、參與
圍捕之證人小隊長陳鴻鈞於第一審作證時係證稱，當天其係在飯店前之遊覽車後躲著
，由洪俊德假裝係徐秋玉之友人與呂芳川接觸，其等呂芳川接過錢後點款之際，始出
來上前參與逮捕（見一審卷(二)第六十三頁至六十四頁），而證人洪俊德係證稱，其將
錢交給呂芳川，呂芳川要點款，其上前抱住，甲○○即持槍開了一槍，就騎機車跑了
等語（見同上偵查卷第一○七頁），因而證人陳鴻鈞另稱，未看到甲○○開槍，過去
圍捕時，甲○○已逃逸等語，其未看到乃因上前參與圍捕時，甲○○已開完槍逃逸，
此證言並不足為甲○○有利之認定。另證人警員黃世寶證稱，看到洪俊德與一人在拉
扯，另一男子騎機車來，下車即拿槍好像要支援，我們見狀即跑過去，那男子騎機車
就跑了，來時未開槍，跑時有開槍（見原審卷(一)第十二頁背面、十三頁），其證言非
有利於甲○○，凡此證言既不足推翻甲○○自白之真實性，非必於理由內一一說明，
原審未予說明，尚難謂係理由不備。甲○○上訴意旨置原判決之明白論斷於不顧，仍
執陳詞，否認犯罪，徒憑己見，漫指原判決理由不備，尚不足據以辨認原判決已具備
違背法令之形式，核與前揭得為第三審上訴理由之法定要件不相適合，應認其上訴違
背法律上之程式，予以駁回。
三、上訴人乙○○上訴意旨略稱：(一)、關於被害人姜信安案發當天扺達乙○○處所，
原判決理由敘明以被害人姜信安所陳時間為準，但被害人姜信安於偵查中稱係四點整
，原判決事實欄卻認定係三時，顯有採證理由矛盾之違法。又依證人林文紹所證於當
天下午二至三時間看到一男子自後抱住乙○○，則被害人姜信安到達時間非下午四時
，亦非三時，原判決不採該證人之證述，又未說明不採之理由，亦有違反證據法則之
違背法令。(二)、乙○○於警訊中係供，沒有看見甲○○自公事包內取出手槍及刀械威
脅被害人姜信安，事後才發現公事包內有槍械等語，原判決理由卻謂「參酌被告於警
訊時供承當時發現甲○○公事包有槍刀」云云，所引內容顯與乙○○警訊筆錄不相符
，顯有理由所憑證據與所採證據不相適合之當然違背法令。(三)、乙○○並無與甲○○
共犯恐嚇取財之動機存在，乙○○與被害人姜信安曾訂婚，並育有一女，雖未進而結
婚，但雙方仍存有情義，被害人姜信安八十五年間因案涉訟乙○○猶代委請律師，且
近幾年來數次借與金錢或代清償欠債，亦有證人陸昭文、林金春可證，可見被害人姜
信安之財務狀況比乙○○不佳，案發前半年，被害人姜信安在房地仲介公司上班，常
因土地貸款事件，與乙○○聯絡，其於偵查中亦二次自承案發當日係因土地貸款討論
事件至乙○○處，乙○○自無須以討論貸款事件引誘被害人姜信安前來，且甲○○於
警訊中亦供，於進門見被害人姜信安糾纏乙○○，火大乃出手毆打被害人姜信安及乙
○○，並留置被害人姜信安，如乙○○與甲○○共犯，何以遭至毆打？因案發前數月
，乙○○曾與甲○○同居，甲○○因而得知被害人姜信安積欠乙○○債務事宜，又撞
見被害人姜信安強行親熱乙○○，始自行臨時起意，而甲○○與被害人姜信安係在房
間內談，乙○○在客廳，此為被害人姜信安及共犯呂芳川所述明，其間乙○○亦離開
處所，接女兒回母宅至晚間十一時始再返回，渠等二人所談及簽發本票事，乙○○均
不知情，乙○○並無犯罪動機存在，係甲○○個人臨時起意所為，不能因乙○○有一
段時間在即推論有共同犯行，原審以自由心證所為之論斷，實屬未憑證據遽行判決之
違法云云。
惟查：原判決綜核被害人姜信安指訴，證人徐秋玉、洪俊德、陳鴻鈞之證述，卷附被
害人姜信安簽立之本票及借據，扣案之三角扁鑽、開山刀各一支，改造半自動手槍二
枝、內政部警政署刑事警察局鑑驗通知書等證據及全案卷證資料，本於事實審法院推
理之作用，認定乙○○有與甲○○、呂芳川共犯妨害自由、恐嚇取財、意圖供犯罪用
而持有軍用槍彈等犯行，及說明乙○○所辯並非三人預謀，被害人姜信安係前來談土
地貸款事，為甲○○撞見對乙○○毛手毛腳，乃生衝突，乙○○人在客廳，對房間內
談話及所發生均不知，亦不知甲○○有槍械云云，顯悖情理，不足採信；其採證認事
，從形式上觀察，並無違背法令之情形。且查：(一)、關於犯罪時間、地點之認定，縱
令與證據所顯示之情形不盡相符，惟如無礙於特定犯罪事實之同一性，而與犯罪構成
要件、刑罰加減免除等項不生影響，則尚難認係認定犯罪事實與所採用證據顯不相符
，足以影響原判決，而得據以為違法之指摘（本院七十一年台非字第一九四號判例參
照）。本件關於被害人姜信安案發當天扺達乙○○處所，原判決事實認定為當天下午
三時，理由則敘明以被害人姜信安所陳時間為準，惟被害人姜信安先後陳稱係四時或
三時五十分至四時間到達（見同上偵查卷第十八頁、一○八頁，一審卷(一)四十三頁）
，原審所採固與卷附資料有不符，惟乙○○爭執被害人姜信安係在二時至三時間前來
，無非以其所舉之證人林文紹曾於偵查中結證，於二時至三時間曾見一男子自後抱住
乙○○等語（見同上偵查卷第一○七頁背面），以此證明本案係因甲○○回來撞見被
害人姜信安有強欲親熱伊，乃一時生氣臨時起意所為，非伊與之有預謀云云。然該證
人已證稱不能確定該男子即係被害人姜信安，且意思之聯絡並不限於事前有所謀議，
即僅於行為當時有共同犯意之聯絡者，亦屬之，且其表示之方法，亦不以明示通謀為
必要，即相互間有默示之合致，亦無不可（本院七十三年台上字第二三六四號判例參
照）。依被害人姜信安前後指訴，其進入乙○○處未久，甲○○即入內並毆打伊，拿
出槍械恐嚇，關在房間內控制行動，後來呂芳川亦來，甲○○要其籌款，乙○○均在
旁觀看，在房間內甲○○亮出刀槍，乙○○在場，開立本票及借據，三人均在場，呂
芳川有問乙○○住址是對不對等情（見同上偵查卷第十九頁、七十六頁、第一審卷(一)
第一五○頁）。而甲○○於偵查中亦曾供，因被害人姜信安與乙○○有財務糾紛，所
以其叫二人自己談，後來被害人姜信安反而說要借伊新台幣（下同）五十萬元，乙○
○只知道要借伊五十萬元云云（見同上偵查卷第四十三頁），原審因而認定：「……
而查被害人姜信安苟如被告乙○○所辯係前來與其談土地貸款之事云云，則何以反遭
恐嚇拿出金錢，且若僅係談論土地貸款之事，又何需前後耗時十餘小時之久，並於被
害人姜信安簽立本票及借據，暨通知其妻徐秋玉攜款前來始獲釋放，足徵被害人姜信
安顯遭限制行動及受恐嚇甚明，而查被害人姜信安係應被告乙○○之通知前來，復在
被告乙○○上揭住處被限制行動自由達十餘小時之久，並被脅迫立本票、借據暨通知
其太太徐秋玉籌款，而訊據被告甲○○供稱係為乙○○及其女兒云云，詎被告乙○○
竟供稱當時究發生何事，伊不知道云云，顯悖情理，……」（見原判決第九頁倒數第
六行起至第十頁第二行），所為認定與卷證資料並無不合，是以被害人姜信安究何時
到達，是否甲○○臨時起意，均無礙乙○○與之有犯意之聯絡而應負共犯之罪責。至
乙○○於警訊中係供，沒有看見甲○○自公事包內取出手槍及刀械威脅被害人姜信安
，事後才發現公事包內有槍械等語，原判決理由載「參酌被告於警訊時供承當時發現
甲○○公事包有槍刀」云云，所引內容與乙○○警訊筆錄固未盡相符，然原判決雖有
上開程序上瑕疵，惟既無從動搖就乙○○犯罪事實之認定，即於判決顯無影響，依刑
事訴訟法第三百八十條規定，自不能執為適法之第三審上訴理由。(二)、至上訴意旨另
以乙○○並無與甲○○共犯恐嚇取財之動機存在，其與被害人姜信安仍存有情義，且
近幾年來數次借與金錢或代清償欠債，被害人姜信安之財務狀況比乙○○不佳，乙○
○無須以討論貸款事件引誘被害人姜信安前來云云，並未依據卷內訴訟資料，具體指
明原判決採捨證據認定事實有何違背法令之處，屬於事實爭執；尚不足據以辨認原判
決已具備違背法令之形式，核與前揭得為第三審上訴理由之法定要件不相適合，應認
其上訴違背法律上之程式，予以駁回。
四、本件原判決係認甲○○所犯違反槍砲彈藥刀械管制條例、恐嚇取財、殺人未遂三
罪，係犯意各別，為數罪併罰，因而定應執行刑有期徒刑十年八月，並應於刑之執行
完畢或赦免後，令入勞動場所，強制工作三年，甲○○上訴狀就上開應執行刑及宣告
強制工作聲明不服，顯係對於原判決全部上訴，惟就違反槍砲彈藥刀械管制條例罪部
分，原審係依修正前之槍砲彈藥刀械管制條例第十條第三項及第十一條第三項論處，
該罪法定本刑為三年以下有期徒刑，核屬刑事訴訟法第三百七十六條第一款之案件，
既經第二審判決，自不得上訴於第三審法院。至恐嚇取財罪部分，原判決係以與妨害
自由罪有牽連關係，從一重論處，此部分固得上訴第三審，但甲○○不服原審判決，
於八十七年九月二十四日提起上訴，並未就此部分敘述上訴之理由，迄今逾期已久，
於本院未判決前仍未提出，依刑事訴訟法第三百八十二條第一項、第三百九十五條後
段規定，此部分上訴自非合法，亦應予駁回。
據上論結，應依刑事訴訟法第三百九十五條，判決如主文。
中      華      民      國    八十七    年     十二     月     十六     日
                              最高法院刑事第三庭
                                  審判長法官  莊  來  成
                                        法官  呂  潮  澤
                                        法官  謝  俊  雄
                                        法官  白  文  漳
                                        法官  蘇  振  堂
      右正本證明與原本無異
                                              書  記  官
中      華      民      國    八十七    年     十二     月    二十三    日
